【裁判字號】    90,上,144
【裁判日期】    900821
【裁判案由】    損害賠償
【裁判全文】
臺灣高等法院高雄分院民事判決  九十年度上字第一四四號
      上  訴  人  乙○○
      被上訴人    甲○○
右當事人間請求損害賠償事件，上訴人對於中華民國九十年三月十二日臺灣屏東地方
法院八十九年度訴字第一０三０號第一審判決提起上訴，本院判決如左：
      主      文
上訴駁回。
第二審訴訟費用由上訴人負擔。
      事      實
甲、上訴人方面：
一、聲明：求為判決：(一)原判決廢棄。(二)被上訴人在第一審之訴駁回。
二、陳述：除與原判決記載相同，茲予引用外，補稱：
  (一)否認兩造間對系爭土地有買賣行為。上訴人於民國六十年間將應有部分三分之一
    以新台幣（下同）三萬元賣給訴外人尤貴枝（即被上訴人之胞兄），並非被上訴
    人，當時尤貴枝僅給付二萬元，尚有一萬元迄今未為給付，是以上訴人未將應有
    部分三分之一移轉登記與尤貴枝。
  (二)否認承諾書為真正。該承諾書並未記載土地賣給何人，且上訴人之應有部分為三
    分之一，不可能收取土地全部價金，而共有人尤清水、尤清泉之應有部分，上訴
    人無權處分，不可能承諾過戶給被上訴人。
  (三)損害賠償之請求權時效，除上訴人之應有部分自八十二年十月八日起算外，其餘
    部分，自六十年間買賣行為成立時起算，因當時已給付不能，其請求權已因二年
    不行使而消滅。
三、證據：除援用原審所提證據外，聲請訊問證人尤榮輝。
乙、被上訴人方面：
一、聲明：求為判決：如主文所示。
二、陳述：除與原判決記載相同，茲予引用外，補稱：上訴人將系爭土地全部都賣給
    伊耕種。
三、證據：援用原審所提證據。
      理      由
一、本件被上訴人起訴主張：伊於六十年間以稻谷一萬斤之代價向上訴人購買坐落屏
    東縣恆春鎮○○○段第四一八地號土地所有權全部（民國七十九年該地逕為分割
    成四一八、四一八之九及四一八之十地號等三筆土地），茲因系爭土地為共有，
    共有人尚有尤清泉及尤清水，因當時渠等已亡故而未辦理繼承登記，上訴人乃於
    七十四年十二月二日書立承諾書，聲明願先行移轉其個人應有部分，並願就其餘
    共有人之應有部分協助繼承人辦理繼承登記後，再依約移轉登記其所有權予伊，
    惟上訴人迄今已逾十餘年，並未依約履行，且將其應有部分移轉予第三人。系爭
    土地因可歸責於上訴人之事由致給付不能，上訴人應賠償伊所受損害及所失利益
    等情，求為命上訴人給付一百五十萬一千四百七十元，及自八十九年十一月五日
    起至清償日止，按年息百分之五計算之利息之判決。
二、上訴人則以：伊於六十年間將系爭土地伊之應有部分三分之一，以三萬元賣給訴
    外人尤貴枝（即被上訴人之胞兄），並非被上訴人，當時尤貴枝僅給付二萬元，
    尚有一萬元迄未給付，是以伊未將應有部分三分之一移轉登記與尤貴枝。且伊之
    應有部分為三分之一，不可能收取土地全部價金，而共有人尤清水、尤清泉之應
    有部分，伊無權處分，不可能承諾過戶給被上訴人。又損害賠償之請求權時效，
    除伊之應有部分自八十二年十月八日起算外，其餘部分，自六十年間買賣行為成
    立時起算，其請求權已因二年不行使而消滅等語，資為抗辯。
三、查被上訴人主張其於六十年間以稻谷一萬斤之代價向上訴人購買系爭土地之全部
    等情，業據被上訴人提出承諾書為証（見原審卷一０頁）。依該承諾書所載：「
    本人（即上訴人）早前出賣龍泉水段四一八號，面積０‧二二四一公頃土地價款
    全部收清，其中該地係本人與尤清泉、尤清水共有，而人已亡故，除本日持份先
    行移轉過戶外，其餘二名共有人之持份，自願協助辦理繼承後登記過戶給台端取
    得全部，特立承諾書屬實。」，及證人尤勝雄（即代筆承諾書之代書）証稱：「
    當時這張承諾書是我寫的，是兩造當事人叫我寫的，是民國七十四年時寫的，這
    張承諾書都是照上訴人的意思寫的。」、「我寫的意思是三個共有人，上訴人是
    共有人之一，上面意思是上訴人要找另外二個共有人協辦土地買賣，當時價金全
    部都收清。」各等語（見原審卷六二、六三頁）以觀，足見上訴人係出賣系爭土
    地之全部，並非其應有部分三分之一。上訴人抗辯其並未收取土地之全部價款云
    云，尚無可採。被上訴上開主張，自堪信為真實。上訴人另抗辯伊將系爭土地伊
    之應有部分三分之一，以三萬元賣給訴外人尤貴枝（即被上訴人之胞兄），並非
    出賣予被上訴人，而尤貴枝僅付二萬元，尚有一萬元迄未給付云云，為被上訴人
    否認，且與上開尤勝雄証詞及承諾書所載不符，上訴人復未舉證以實其說，自難
    採信。
四、按因可歸責於債務人之事由，致給付不能者，債權人得請求賠償損害；損害賠償
    ，除法律另有規定或契約另有訂定外，應以填補債權人所受損害及所失利益為限
    。民法第二百二十六條第一項及第二百十六條第一項定有明文。又物之出賣人固
    有使買受人取得該物所有權之義務，惟買賣契約成立後，出賣人為二重買賣，並
    已將該物之所有權移轉於後之買受人者，移轉該物所有權於原買受人之義務即屬
    不能給付，原買受人對於出賣人僅得請求賠償損害，不得請求為移轉該物所有權
    之行為（最高法院三十年度上字第一二五三號判例參照）。本件上訴人於出賣系
    爭土地後復將其應有部分於八十二年間出賣予張榮南，有土地登記簿謄本在卷可
    稽（見原審卷三四頁），復為上訴人所不爭執，上訴人此部分已陷於給付不能。
    至上訴人出賣共有人尤清水、尤清泉之應有部分，因上訴人自始既否認有將尤清
    水、尤清泉之應有部分承諾過戶給被上訴人，並拒絕給付。是被上訴人請求系爭
    土地全部債務不履行之損害賠償，自屬有據。次查，消滅時效因承認而中斷（民
    法第一百二十九條第一項第二款參照）。本件承諾書係於七十四年十二月二日書
    立，被上訴人之損害賠償請求權自該日起因十五年不行使，始為消滅。被上訴人
    於八十九年十月二十四日即起訴請求賠償，有原審起訴狀可稽。被上訴人請求權
    尚未罹於時效而消滅，上訴人主張時效消滅，拒絕賠償，洵不可採。又被上訴人
    依系爭土地之公告現值，為計算其所受損害之依據。按公告土地現值，為政府對
    於轄區內之土地，調查其地價動態，並估計區段地價後，經地價評議委員會評定
    ，據以編製土地現值，作為土地移轉時，申報土地移轉現值之參考，並作為主管
    機關審核土地移轉現值及補償徵收土地地價之依據。被上訴人請求依系爭土地之
    公告現值，為計算其所受損害之依據，自屬正當。本件系爭土地之面積為０．二
    二四一公頃，以每平方公尺六百七十元公告現值計算損害，為一百五十萬一千四
    百七十元。
五、綜上所述，被上訴人請求上訴人給付一百五十萬一千四百七十元，及自起訴狀繕
    本送達翌日（八十九年十一月五日）起至清償日止週年利率百分之五計算之利息
    ，為有理由，應予准許。原審為上訴人敗訴之判決，核無不合。上訴意旨指摘原
    判決不當，求予廢棄改判，為無理由，應予駁回。
六、據上論結，本件上訴為無理由，依民事訴訟法第四百四十九條第一項、第七十八
    條，判決如主文。
中      華      民      國    九十      年      八      月    二十一    日
                                      臺灣高等法院高雄分院民事第四庭
~B1審判長法官  王錦村
~B2法      官  許明進
~B3法      官  曾錦昌
右為正本係照原本作成。
如對本判決上訴，須於判決送達後二十日內向本院提出上訴狀，未表明上訴理由者，
，應於上訴後二十日內向本院提出理由書（均須按他造當事人之人數附繕本）。上訴
時應提出委任律師或具有律師資格之人之委任狀，並依附註條文規定辦理。
中      華      民      國    九十      年      八      月    二十四    日
~B法院書記官  施耀程
附註：
民事訴訟法第四百六十六條之一：
對於第二審判決上訴，上訴人應委任律師為訴訟代理人，但上訴人或其法定代理人具
有律師資格者，不在此限。
上訴人之配偶、三親等內之血親、二親等內之姻親，或上訴人為法人、中央或地方機
關時，其所屬專任人員具有律師資格並經法院認為適當者，亦得為第三審訴訟代理人。
第一項但書及第二項情形，應於提起上訴或委任時釋明之。
                                                                     Ｊ


司法院資訊處製作；財團法人民間司法改革基金會備份。
